臺灣高等法院臺南分院刑事判決
　　　　　　　　　　　　　　　94年度交上易字第79號　Ａ
上　訴　人
即　被　告　甲○○
選任辯護人　查名邦　律師
　　　　　　江大寧　律師
上列上訴人因過失致死案件，不服臺灣臺南地方法院93年度交訴
字第125號中華民國93年12月30日第一審判決（起訴案號：臺灣
臺南地方法院檢察署92年度偵字第10800號），提起上訴，本院
判決如下：
    主  文
原判決撤銷。
甲○○因過失致人於死，處有期徒刑捌月。緩刑年。
    事  實
一、甲○○考領有重機車駕駛執照，於92年4月23日晚上8時30分
    許，騎乘車牌號碼UOM-901號輕機車，沿臺南縣仁德鄉○○
    村○○路○段南向車道由南往北方向逆向行駛，行經該路339
    號前，欲穿越道路中心線進入北向車道、或欲迴轉往南時，
    本應注意汽車（均含機車）在雙向二車道行駛時，均應在遵
    行車道內行駛，在劃有分向限制線之路段，不得駛入來車道
    ，及汽車行駛時，駕駛人應注意車前狀況，並隨時採取必要
    之安全措施，以避免危險之發生，而依當時之天候晴、市區
    道路○路面乾燥、無缺陷、亦無障礙物，夜間有照明路段、
    視距良好，客觀上並無不能注意之情事，詎甲○○應注意、
    能注意，竟疏未注意，貿然騎乘上開機車由南往北逆向行駛
    在中正路二段南向車道上，並疏於注意車前動態。適有亦考
    領有重機車駕駛執照之卓閔聖騎乘車牌號碼FB8-8145號重機
    車，沿臺南縣仁德鄉○○村○○路○段南向外側快車道由北
    往南方向順向行駛而至，甲○○未及煞避，二機車因而發生
    對撞，雙方均人車倒地，造成卓閔聖受有「頭部受傷、右前
    顳葉硬膜下出血及嚴重腦腫脹、右側後枕骨骨折及顱骨底骨
    折、右側顴骨骨折」等傷害，雖經送醫急救，仍因「顱內出
    血、腦腫合併腦死」，延至92年4月27日下午11時58分經醫
    生判定腦死而不治死亡。
二、案經卓閔聖之母丙○○告訴暨臺灣臺南地方法院檢察署檢察
    官據報相驗後偵查起訴。
    理  由
一、訊之上訴人即被告甲○○對於92年4月23日晚上8時30分許，
    騎乘上開輕機車，行經臺南縣仁德鄉○○村○○路○段339號
    前，與被害人卓閔聖所騎乘重機車發生對撞而肇事，致被害
    人卓閔聖受有前開傷害，經送醫急救後，延至92年4月27日
    下午11時58分不治死亡等事實供承不諱，惟辯稱：伊當時係
    沿仁德鄉○○路由北往南方向順向騎駛，本件係因被害人卓
    閔聖逆向行駛，致發生車禍，且伊當時並無見被害人機車係
    從何處而來云云。
二、經查：
  (一)被告確有於右揭時、地騎乘機車，與被害人卓閔聖之機車發
    生車禍事故，致被害人卓閔聖受有前開傷害，經送醫急救後
    ，延至92年4月27日下午11時58分不治死亡之事實，業據被
    告甲○○於警訊、偵查、原審及本院審理時供承不諱，且有
    道路交通事故現場圖、道路交通事故調查報告表(一)、(二)、及
    現場蒐證照片14張等附卷可稽。而被害人卓閔聖確係因本件
    交通事故，受有前開傷害，經送醫急救後，仍不治死亡，有
    國立成功大學醫學院附設醫院診斷證明書2紙、救護紀錄表1
    紙，並經臺灣臺南地方法院檢察署檢察官督同法醫師相驗明
    確，製有相驗屍體證明書、驗斷書及勘驗筆錄在卷足憑。是
    此部分之事實，堪信為真實。
  (二)被告辯稱：當天晚上8時多許，伊欲送藥品前往中正路電力
    公司旁之張常賢所經營攤販，而自仁德鄉○○路○段325號伊
    岳父所經營之「山川藥局」出發，並因中正路車輛甚多，故
    伊自「山川藥局」右轉騎駛菜市○○路，繞小路到民安路，
    騎到中正路與民安路口時，因發現少帶贈品，伊即右轉中正
    路欲返回「山川藥局」，故當時伊係順向沿仁德鄉○○路南
    向車道由北往南方向騎駛，本件係因被害人逆向行駛，始發
    生車禍云云。惟檢視車禍肇事後之現場及二機車之車損情形
    ，『被告所騎乘車牌號碼UOM-901號輕機車右倒於南向外側
    車道近內側車道處，車頭朝東南方，車尾朝西北方，前車輪
    脫落在車頭前不到1公尺處，黑色菜籃斷裂在車頭與前輪間
    ，黑色座墊上方遺落1只左腳涼鞋，並於同向內側快車道靠
    近中央分向限制線處（約於車頭東南方），掉落紅色前輪蓋
    1只』，『被害人所騎乘車牌號碼FB8-1459號重機車，右倒
    於南向內車道近外車道處，車頭朝東北方，車尾朝西南方，
    車頭東南方前散落一地機車碎片及一攤血跡，被害人機車車
    身北邊掉落1只安全帽，二車間往南方向不遠處（即內外側
    車道之白色虛線上），掉落一雙藍色運動鞋』；並『被告之
    輕機車前輪脫落、前輪軸後縮、前導流板嚴重破損、車前菜
    籃掉落』、『被害人之重機車則車頭架彎曲變形、右前方導
    流板嚴重破損』。依上述二機車之車損情形，足見被告之機
    車係正面與被害人機車之右前方發生撞擊，即本件撞擊情形
    ，係被告機車車頭正面（12點鐘方向）由被害人機車1點鐘
    至3點鐘方向撞擊被害人機車之右前車頭。此有道路交通事
    故現場圖、及現場暨車損照片12張在卷足憑。又依現場即中
    正路2段339號前之路況、被害人家屬陳述「被害人係欲前往
    嘉南藥理科技大學與友人會合，相約打籃球」、及被告陳述
    之行駛路線，推得二種撞擊形式：「(1)被告騎乘輕機車由北
    往南方向行駛，被害人騎乘重機車由南往北方向之車道橫越
    道路中心線侵入對向車道逆向行駛，被告輕機車由被害人機
    車1點鐘至3點鐘方向撞擊被害人重機車之右前車頭（下稱「
    撞擊形式一」）。(2)被害人騎乘重機車由北往南方向行駛，
    被告騎乘機車在南向之車道上由南往北方向逆向行駛，欲穿
    越道路中心線進入北向之車道，或逆向行駛情形下，欲迴轉
    往南時，被告之輕機車由被害人機車1點鐘至3點鐘方向撞擊
    被害人重機車之右前車頭（下稱「撞擊形式二」）。經查，
    從運動力學作用分析，「撞擊形式一」之情形下，「二車之
    散落物」會集中在撞擊點之「西南方」，「被害人重機車」
    會倒在「西側」、「被告輕機車」則會倒在「東側」；而「
    撞擊形式二」之情形下，則「二車之散落物」會集中在撞擊
    點「東南方」，「被害人重機車」會倒在「東側」、「被告
    輕機車」則會到在「西側」。準此而論，並如前述，本件車
    禍發生後，散落物、血跡多集中在道路中心線附近，即撞擊
    點之「東南側」，且「被害人重機車」倒在「東邊」、「被
    告輕機車」倒在「西邊」，是本件自運動力學作用之角度分
    析，應符合「撞擊形式二」，即被害人卓閔聖騎乘車牌號碼
    FB8-1459號重機車，係沿臺南縣仁德鄉○○村○○路○段南
    向外側快車道由北往南方向「順向」行駛至該處，適被告騎
    乘輕機車在南向之車道上由南往北方向「逆向」行駛，欲穿
    越道路進入北向車道、或欲迴轉往南時，二機車因而發生對
    撞。
  (三)被告辯稱：依事故發生後現場圖所示，伊機車車頭朝東南方
    、車尾朝西北方，而被害人機車車頭朝東北方、車尾朝西南
    方，可見伊係順向（南向）騎駛，被害人則係逆向（北向）
    騎駛，且若是被告逆向，兩車相撞後車子不可能180度迴轉
    ，並被害人機車右側車頭受損，被告則左側檔泥板受損，因
    此顯示被害人有向左轉的現象，又成大鑑定報告中未考量被
    害人之酒精濃度，且未考量雙方行車速度、及雙方速度對於
    旋轉角度所致影響，是應以覆議鑑定委員會之鑑定意見較為
    正確云云。然查，鑑定人乙○○於偵查時結證稱：「‧‧紅
    色（被告）機車是車頭12點鐘方向撞到，第13頁『1點鐘至3
    點鐘方向撞擊』是指（被告）輕機車在（被害人）重機車6
    點往12點方向行駛時，（被告）輕機車在（被害人）重機車
    相對1點到3點鐘方向行駛過來，（被告）輕機車12點鐘「正
    面」撞到（被害人）重機車」、「從輕、重機車的車損、被
    告當天行程的相對位置及當地的交通環境，因而歸納鑑定報
    告中的兩個撞擊型式，而排除其他的撞擊型式」、「如果是
    被告主張的行向，二車撞擊後的散落物，依據運動力學來解
    釋，會散落在西南方，但若死者順向的話，散落物應在東南
    方，本案散落物集中在東南方，應是死者順向」、「（根據
    現場機車倒地的位置，重機車車頭朝東北方，輕機車車頭朝
    南方，如果重機車順向由北往南走，可能會發生這種狀況嗎
    ？）這是『運動力學』運動的結果，二車撞擊的結果，（被
    告）輕機車會順時鐘方向轉，（被害人）重機車會逆時鐘方
    向旋轉。如果是（被告）輕機車由北往南行駛撞擊後，（被
    告）輕機車車頭仍會順時鐘方向轉，此時（被告）輕機車車
    頭就不會維持北往南的方向」、「（輕機車是否有可能由北
    往南行駛，二車撞擊後轉360度，形成車禍現場的位置？）
    不可能，因為根據現場照片，輕機車附近並無旋轉的刮地痕
    ，且散落物都集中在鄰近的位置」、「覆議委員會的分折只
    有考慮車損，未考慮到散落物的位置，而且以覆議會的分折
    並不排除被告逆向行駛」、「（此份鑑定報告中是否有將死
    者血液酒精濃度考量進去？）因為血液酒精濃度是LO W，所
    以表示死者離酒醉程度還很遠，而且沒有數據，所以未考量
    進去」等語。準此而論，並如前所述，本件撞擊情形，係被
    告機車車頭正面（12點鐘方向）由被害人機車1點鐘至3點鐘
    方向撞擊被害人機車之右前車頭；依「運動力學」判斷結果
    ，撞擊後被告之輕機車應以順時鐘方向旋轉，而被害人之重
    機車則以逆時鐘方向旋轉。據此，是苟如被告所言，其係由
    北往南方向順向騎駛，則於事故發生後，因運動力學影響結
    果，被告輕機車車頭當已有相當程度改變方向，並依現場跡
    證，亦無因機車旋轉所造成之刮地痕，是被告輕機車應非
    360度旋轉，故被告輕機車當不會維持在北向南之方向。從
    而，尚不得以事故發生後，被告之輕機車車頭朝東南方、車
    尾朝西北方，而被害人機車車頭朝東北方、車尾朝西南方，
    即認被告機車係順向（南向）騎駛，而被害人機車則係逆向
    （北向）騎駛。是被告辯稱上情，應屬無據，尚難採信。且
    據上說明，即撞擊後因「運動力學」致二機車旋轉運動結果
    ，益徵被害人重機車係沿臺南縣仁德鄉○○村○○路○段由
    北往南方向「順向」騎駛，而被告輕機車則係在南向之車道
    上由南往北方向「逆向」行駛。又財團法人成大研究發展基
    金會鑑定意見書第12頁載明：『由於機車撞擊因為角度、位
    置與速度的不同，會產生極大的差異，所以不容易從撞擊車
    損直接推估撞擊前車速。本案甲○○自陳車速：「時速約30
    公里」、「20至40公里」可以作為參考‧‧‧此外根據警繪
    事故現場圖，本路段速限50公里』，有前開基金會93年5月
    10日（93）成大研基建字第0943號函所附之鑑定意見書乙份
    在卷可按。是財團法人成大研究發展基金會所為之鑑定，並
    有考量雙方行車速度及雙方速度對於旋轉角度所造成之影響
    。且據鑑定人乙○○上開證述：「因為（被害人）血液酒精
    濃度是LOW，所以表示死者離酒醉程度還很遠，而且沒有數
    據，所以未考量進去」等語。從而，被告辯稱：成大的鑑定
    報告中未考量被害人之酒精濃度，且未考量雙方行車速度及
    雙方速度對於旋轉角度所致影響，是該鑑定報告不可採云云
    ，與事實尚有未符，殊難採信。
  (四)又參以證人即被害人之友人王任銘於原審結證稱：伊與被害
    人是同學亦是同事關係，於92年4月23日相約前去臺南市體
    育公園打籃球，而伊等是先約在嘉南藥理科技大學見面，約
    定時間約晚上9時左右，此係因伊須先上完課才能去打球等
    語，且觀之卷附現場照片，事故現場亦遺留有被害人之藍色
    運動鞋一雙。由此可見，被害人騎乘機車沿臺南縣仁德鄉○
    ○村○○路○段騎駛，係欲前往嘉南藥理科技大學赴約，故
    被害人之騎駛方向「非常可能」係沿中正路二段由北向南方
    向（順向）行駛。且參以事故地點非岔路口，並如前述，被
    害人當時係欲前往嘉南藥理科技大學赴約，則被害人焉會以
    如同「道路交通事故現場圖」所繪『被告所稱被害人機車行
    向』，即由北向車道橫越道路中心線侵入南向車道而逆向行
    駛？復如被害人係前去處理其他事情，而先沿中正路二段由
    南往北方向騎駛，行經該處欲迴轉改沿中正路二段由北向南
    騎駛（即類似「撞擊形式二」），則衡情被害人之機車迴轉
    至該路南向外側快車道時，其機車應為或已接近北向南行向
    ，豈會被害人機車1點鐘至3點鐘方向之右前車頭、與被告之
    機車正面，發生對撞？
三、綜上所述，並參酌相關事證，被告於92年4月23日晚上8時30
    分許，因欲送藥品前往中正路電力公司旁之張常賢所經營攤
    販，騎乘車牌號碼UOW-901號輕機車，自臺南縣仁德鄉○○
    路○段325號「山川藥局」出發，而沿臺南縣仁德鄉○○村○
    ○路○段「南向車道」由南往北方向「逆向」騎駛，行經該
    路339號前（距「山川藥局」約為30公尺）時，欲穿越道路
    中心線進入北向車道，或逆向行駛情形下，欲迴轉往南時，
    適有卓閔聖騎乘車牌號碼FB8-1459號重機車，沿臺南縣仁德
    鄉○○村○○路○段南向外側快車道由北往南方向「順向」
    行駛而至，被告未及煞避，致被告所騎乘之機車車頭正面（
    12點鐘方向）由被害人所騎乘機車1點鐘至3點鐘方向撞擊被
    害人機車之右前車頭等情，實堪認定。按汽車在雙向二車道
    行駛時，均應在遵行車道內行駛，在劃有分向限制線之路段
    ，不得駛入來車之車道內；汽車行駛時，駕駛人應注意車前
    狀況，並隨時採取必要之安全措施，道路交通安全規則第97
    條第1款、第2款、及第94條第3項分別定有明文。查被告有
    經合法程序考領駕照，為有駕駛經驗之人，對於上開交通安
    全規則自知之甚稔，為其應注意之事項，而依當時情形，客
    觀上並無不能注意之情狀，竟疏未注意，在劃有分向限制線
    之路段，未遵行車道，逆向行駛，亦疏未注意車前狀況，因
    而肇事導致被害人死亡，其有過失，已甚明顯。又本件經送
    請財團法人成大研究發展基金會鑑定結果認為：『本件車禍
    的原因為「甲○○騎乘輕機車逆向行駛撞擊卓閔聖重機車為
    肇事原因」，被告甲○○違規逆向行駛肇事責任百分之百，
    被害人卓閔聖無肇事原因』等情，有前開基金會93年5月10
    日（93）成大研基建字第0943號函暨所附鑑定意見書乙份在
    卷足憑。而被害人確因本件車禍受有「頭部受傷、右前顳葉
    硬膜下出血及嚴重腦腫脹、右側後枕骨骨折及顱骨底骨折、
    右側顴骨骨折」等傷害，雖經送醫急救，仍因「顱內出血、
    腦腫合併腦死」，延至92年4月27日下午11時58分經醫生判
    定腦死而不治死亡，已如前述，是被害人既因本件車禍而死
    亡，與被告之過失行為間並有相當因果關係。本件事證明確
    ，被告上開過失致死犯行，已堪認定。
四、至於本件經臺灣省臺南區車輛行車事故鑑定委員會鑑定結果
    認為：「如卓車由南向北行駛，發生撞擊。則：卓閔聖駕駛
    重機車，違規橫越雙黃線，侵入來車道，為肇事原因。甲○
    ○駕駛無肇事因素（違規行駛內側快車道）」，有該鑑定委
    員會92年5月30日南鑑字第920720號函暨所附鑑定意見書在
    卷可按。惟前開鑑定，係以『假設』被害人逆向行駛為前提
    ，並對於該前提事實即「被害人逆向行駛」所憑依據，則隻
    字未提，是此鑑定結果要難採為有利於被告之認定。又本件
    經臺灣省車輛行車事故覆議鑑定委員會鑑定結果認為：「本
    案一方已死亡，僅有一方之供詞，且二車之行向尚存爭議，
    雙方各執一詞，本會未便遽予覆議，惟依92年度相字第521
    號相驗卷第7頁至第13頁肇事現場照片，並比對警繪圖所示
    跡證予以研析如下供參考：(一)兩車撞及倒地位置、血跡位置
    、鞋子掉落位置、前輪蓋掉落位置均位在北向南車道內。(二)
    按二車車損部位，高車前輪接觸點左側遭卓車前輪撞及，兩
    車撞及後運動位置，卓車往右前方右倒，高車亦往右前方右
    倒，併同前項所述研判：高車北向南行駛之可能性較大」，
    有該覆議鑑定委員會92年9月3日府覆議字第9210864號函附
    卷可參。然該鑑定並未具體說明何以從「兩車撞及倒地位置
    、血跡位置、鞋子掉落位置、前輪蓋掉落位置均位在北向南
    車道內」等條件，得以推出「被告機車北向南行駛之可能性
    較大」結論之過程及依據，況該鑑定結果前文即說明：「本
    案因一方已死亡，僅有一方之供詞，二車行向尚存爭議，未
    便遽予覆議」等語，是亦難以該鑑定結果據為有利被告之認
    定。附此說明。
五、查被告甲○○騎乘輕機車，欲穿越道路中心線進入他向車道
    迴轉時，本應注意機車在雙向二車道行駛時，需遵行車道內
    行駛，在劃有分向限制線之路段，不得駛入來車道，及汽車
    行駛時，並應注意車前狀況，隨時採取必要之安全措施，以
    避免危險之發生，而依當時情況，客觀上並無不能注意之情
    事，詎其應注意、能注意，竟疏未注意，貿然騎乘上開機車
    逆向行駛他向車道上，並疏於注意車前動態。適卓閔聖騎乘
    重機車行駛而至，甲○○未及煞避，二機車因而發生對撞，
    雙方均人車倒地，造成卓閔聖受有「頭部受傷、右前顳葉硬
    膜下出血及嚴重腦腫脹、右側後枕骨骨折及顱骨底骨折、右
    側顴骨骨折」等傷害，經送醫急救，仍不治死亡。核其所為
    ，係犯刑法第276條第1項過失致人於死罪。
六、原審以被告甲○○罪證明確，因予論罪科刑，固非無見；惟
    查被告於原審判決後已與被害人家屬成立和解，並給付新臺
    幣（下同）350萬元，有和解書一紙附卷可稽，原審未及審
    酌，容有未洽。被告上訴意旨，指摘原判決認證不當，雖無
    可取，惟原判決既有可議，自屬無可維持，應由本院將原判
    決撤銷改判，以期適法。爰審酌被告之品行，為圖一時便利
    ，而未遵行車道、逆向行駛，及未注意相關交通安全之規定
    ，終至肇事致被害人於死，造成無可挽救之遺憾，並使被害
    人家屬痛失至親，就本件車禍發生應負完全過失責任，事後
    已與被害人家屬達成民事和解，並給付賠償金，頗具悔意，
    態度已明顯改善等一切情狀，量處如主文第二項所示之刑。
    又被告未曾受有期徒刑以上刑之宣告，有臺灣高等法院被告
    全國前案紀錄表在卷可稽，兼以案發後已與被害人家屬達成
    和解，賠償損害350萬元，有和解書乙份足稽，歷經此次偵
    審程序，當知警惕，信無再犯之虞，因認其所受刑之宣告，
    以暫不執行為適當，爰併予宣告緩刑三年，以勵自新。
據上論斷，應依刑事訴訟法第369條第一項前段、第364條、第29
9條第一項前段，刑法第276條第1項、第74條第1款，罰金罰鍰提
高標準條例第一條前段，判決如主文。
本案經檢察官蘇南桓到庭執行職務。
中　　華　　民　　國　　94　　年　　 4　　月　　12　　日
                  刑事第二庭    審判長法　官　葉居正
                                      法　官　高明發
                                      法　官　李文福
以上正本證明與原本無異。
不得上訴。
　　　　　　　　　　　　　　　　　　　書記官　李良倩
中　　華　　民　　國　　94　　年　　4 　　月　　13　　日
附錄
刑法第二百七十六條第一項：
因過失致人於死者，處二年以下有期徒刑、拘役或二千元以下罰
金。
